臺灣高等法院臺中分院民事判決　　　　　95年度家上字第83號
上　訴　人　乙○○
訴訟代理人　楊貴森律師
被 上訴 人　丙○○
上列當事人間請求離婚事件，上訴人對於中華民國95年6月21日
臺灣苗栗地方法院第一審判決（95年度婚字第71號），提起上訴
，本院於96年4月10日言詞辯論終結，茲判決如下：
    主  　　文
原判決廢棄。
准上訴人與被上訴人離婚。
第一、二審訴訟費用均由被上訴人負擔。
    事實及理由
一、按在第二審為訴之變更追加，非經他造同意，不得為之，固
    為民事訴訟法第446條第1項所明定，惟離婚之訴，得於第二
    審言詞辯論終結前為變更追加，同法第572條第1項亦定有明
    文，此為對於第446條第1項之特別規定，當事人就此項訴訟
    為訴之變更追加，自無須經他造之同意，最高法院70年台上
    字第637號判例意旨可資參照。查本件上訴人在原審係依據
    民法第1052條第1項第3款之規定訴請離婚，在本院第二審言
    詞辯論終結前，追加主張同條第2項離婚原因，依上說明，
    自屬合法，應予准許，本院自應就此一併審究，先予敘明。
二、上訴人主張：兩造於民國（下同）84年間結婚，並未生育子
    女，婚後未久伊即受公婆欺負，而自第3年開始，被上訴人
    經常毆打伊，惟伊不懂保全證據而未驗傷，直至93年4月1日
    被上訴人再度毆打伊，伊始前往驗傷，有診斷證明書乙紙為
    證，自此次後，被上訴人雖未再毆打伊，但伊十年來所受委
    屈，並非被上訴人一句道歉即可平復，伊的確遭受被上訴人
    不堪同居之虐待，此亦經伊妹甲○○於原審證述屬實。又伊
　　為66年7月23日生，被上訴人為53年10月2日生，均值青壯年
  　，但因被上訴人罹有精神病，兩造已多年無夫妻間正常之性
    生活，致未生育子女，其原因復非伊一方所應負責，是亦有
    難以維持婚姻之重大事由等情，爰於原審依民法第1052條第
    1項第3款，提起本件訴訟，於本院追加依民法第1052條第2
    項為請求之依據，均聲明求為准予離婚判決。
三、被上訴人則以：伊不願離婚，因兩造夫妻有感情。伊可以向
    上訴人道歉，請上訴人回家。兩造雖有時會有口角，但伊未
    曾毆打上訴人。又性生活需夫妻雙方配合始可得，有時候因
    上訴人有慾望而伊沒有，有時候又因兩造作息時間不同，而
    無法配合，且兩造長時間未同房致未生育子女，非可歸責於
    伊一方等語，資為抗辯。
四、原審審理後，斟酌兩造之主張及攻擊防禦方法之結果，認尚
    難認係上訴人受被上訴人不堪同居之虐待，且上訴人亦無法
    舉證證明其有何受被上訴人不堪同居虐待之情事，以實其說
    ，自不容上訴人以主觀之見解，任意請求與被上訴人離婚，
    從而應認本件上訴人之訴為無理由，應予駁回。而為上訴人
    敗訴之判決。上訴人不服，提起上訴，並追加民法第1052條
    第2項為請求離婚之事由，聲明求為判決：(一)原判決廢棄；
    (二)准伊與被上訴人離婚；(三)第一、二審訴訟費用均由被上訴
    人負擔。被上訴人則答辯聲明求為判決駁回上訴人之上訴。
五、兩造不爭執之事項：
　(一)兩造於84年1月20日結婚（參見第一審法院卷第24、27頁之
  　法務部戶役政連結作業系統之查詢資料），並未生育子女。
　(二)上訴人為66年7月23日生，被上訴人為53年10月2日生（參見
  　同上之查詢資料）。
　(三)兩造已久無夫妻間之性生活。
　(四)兩造於89年1月28日曾共赴頭份劉醫院為生育能力之檢驗，
  　證實兩造之生育能力均屬正常（參本院卷第58-60頁頭份劉
    醫院回函及所檢附之病歷及檢驗報告影本）。
　(五)被上訴人在結婚前曾罹有精神躁鬱症，結婚後自84年2月8日
  　起，至91年2月19日止曾在台北市財團法人國泰綜合醫院為
    治療（參本院卷第32-41頁國泰醫院回函及所檢附之病歷影
    本）。
六、得心證之理由：
　(一)按婚姻係以夫妻共同生活為目的，而夫妻共同生活，原以誠
  　摯的相愛為基礎，此基礎若不動搖，偶而勃谿動手毆打，固
    難謂係虐待，惟若已動搖，縱非慣行毆打，但苟於心理上或
    生理上，均不能誠摯相愛，或經常惡語相向，或終日冷漠相
    對，或因精神上或生理上不能人道，已形成難以維持婚姻之
    重大事由者，自得依民法第1052條第2項之規定，訴請離婚
    （最高法院80年台上字第2834號、84年台上字第39號、90年
    台上字第1040號裁判要旨參照）。
  (二)查上訴人主張兩造於84年1月20日結婚，婚後半個月，被上
    訴人即因精神躁鬱症就醫，夫妻間因而無性生活，故結婚已
    逾10年，均未生育兒女，且被上訴人自結婚第三年起，即經
    常毆打伊，最後於93年4月1日又毆打伊，伊不得已離家，並
    取得受傷之診斷證明書乙紙為證等情，已據上訴人提出應診
    日期為93年4月1日之診斷證明書乙紙（上載上訴人之傷勢為
    左臉頰擦傷5乘1公分）為證，並請求本院分別向財團法人國
    泰綜合醫院、頭份劉醫院調取被上訴人就醫之病歷資料到院
    ，前者記載被上訴人自82年2月8日起，至91年2月19日止，
    因精神躁鬱症在該院治療，後者則檢驗兩造之生殖（育）能
    力為正常，此有該二醫院之病歷及檢驗報告影本乙件在卷可
    稽。被上訴人雖否認有經常毆打上訴人之虐待行為，惟不諱
    言其有因上述精神疾病就醫及其因無慾望而與上訴人無性生
    活之事實（見本院卷第48-49頁），參以兩造之生育能力經
    醫院診察，既為正常，已如上述，而兩造結婚已逾10年，卻
    未能生育兒女，則上訴人指稱：被上訴人因上述精神疾病，
    與伊已無性生活，只能叫伊予以手淫等語（見本院卷第150
    頁反面），堪信為真。又證人即被上訴人之父母丁○○、洪
    楊金鳳於原審及本院準備程序中到庭，均證稱兩造婚後均常
    吵架，被上訴人之母並不諱言被上訴人因罹精神躁鬱症就醫
    ，每次發作起來，即會大聲吵鬧之事實（見本院卷第28-29
    頁），參以上開國泰醫院之病歷記載，被上訴人乃自結婚18
    日後即開始到該醫院求醫治療，被上訴人之母並稱於與上訴
    人吵架，上訴人離家後，被上訴人又復發吃藥，而有為警察
    逮捕之紀錄（見本院卷第28頁反面）。綜上可知，兩造夫妻
    生活之誠摯互愛基礎確已動搖，其婚姻確已生破綻而難以恢
    復，而其難以恢復，而有難以維持婚姻之原因，則在於被上
    訴人結婚九年間，自結婚18日起，迄93年間上訴人因與被上
    訴人爭吵而離家後，被上訴人均罹有精神躁鬱症之疾病，而
    於精神上及生理上，均不能誠摯熱愛上訴人，其情形縱非不
    堪同居之虐待，但已形成不能維持夫妻共同生活之原因，自
    為難以維持婚姻之重大事由，其事由並僅在被上訴人一方，
    是上訴人執以追加依民法第1052條第2項之規定，訴請與被
    上訴人離婚，自屬有理由，應予准許。
七、綜上，上訴人追加依民法第1052條第2項之規定，訴請裁判
    離婚為有理由，應予准許。原審不及審究兩造有此難以維持
    婚姻之重大事由，而駁回上訴人之訴，尚有未洽，上訴人上
    訴追加上開事由，訴請與被上訴人離婚為有理由，自應由本
    院將原判決廢棄，並改判准上訴人與被上訴人離婚。
八、本件事證已臻明確，兩造其餘主張及舉證，與判決結果無涉
    ，爰不一一論列，併此敘明。
九、據上論結，本件上訴人為有理由，依民事訴訟法第450條、
    第78條，判決如主文。
中　　華　　民　　國　　96　　年　　4 　　月　　24　　日
                  民事第三庭    審判長法　官  陳照德
                                      法　官  蔡王金全
                                      法　官  朱  樑
以上正本係照原本作成。
如對本判決上訴，須於收受判決送達後20日內向本院提出上訴書
狀，其未表明上訴理由者，應於提出上訴後20日內向本院提出上
訴理由書（須按他造人數附具繕本）。
上訴時應提出委任律師為訴訟代理人之委任狀。具有民事訴訟法
第466條之1第1項但書或第2項之情形為訴訟代理人者，另應附具
律師及格證書及釋明委任人與受任人有該條項所定關係之釋明文
書影本。
                                      書記官  陳俞豪
中　　華　　民　　國　　96　　年　　4 　　月　　24　　日
                                                      Ｍ
